臺灣臺北地方法院民事判決　九十一年度訴更一字第一○號
　　原　　　告　甲○○
　　　　　　　　乙○○
　　法定代理人　丙○○
右當事人間請求撤銷股東會決議事件，原告對於中華民國九十一年三月八日本院九十
年度訴字第六○○九號判決，提起上訴，於九十一年五月二十九日經臺灣高等法院以
九十一年度上字第三四八號判決廢棄發回，本院判決如左：
    主    文
被告於民國九十年九月二十四日上午九時於台北市凱悅大飯店一樓商務中心舉行之第
一次股東會臨時會議如附表所示議事錄之第二案、第三案決議應予撤銷。
訴訟費用由被告負擔。
    事    實
甲、原告方面：
一、聲明：如主文第一項所示。
二、陳述：
（一）被告於民國九十年九月二十四日上午九時在台北市凱悅大飯店一樓商務中心召
      開九十年度第一次股東臨時會議，其會議紀錄詳如附表所示。
（二）原告甲○○為被告公司之股東兼董事，由於被告公司負責人賴美麗，長期有虧
      職守，未依法具備財務報表等，雖經原告甲○○委託律師發函請求被告公司負
      責人賴美麗及其夫羅森，限期返還原告所有股東印章，交付股票及提出財務報
      表予監察人查閱後提報股東會承認，然被告公司負責人賴美麗及其夫羅森不僅
      置之不理，且為湮滅證據之計，竟召開九十年第一次股東臨時會，將原告甲○○的董事職務解任並改選羅森及賴美麗夫妻之子女家人為新任董事。
（三）原告乙○○為被告公司之股東兼監察人，亦由於被告公司負責人賴美麗長期未
      具備財務報表等違法行為，因此委請律師發函，請求被告公司負責人賴美麗及
      其夫羅森返還原告所有股東印章、交付股票及提出財務報表供審閱，以及定期
      調查公司業務及財務狀況等，惟被告公司負責人賴美麗及其夫羅森二人不僅完
      全置之不理，甚且竟召開股東臨時會，將原告乙○○之監察人職務解任並改選
      羅森、賴美麗夫妻之子女家人為新任監察人。
（四）被告公司於九十年九月二十四日上午九時在台北市凱悅大飯店一樓商務中心召
      開九十年度第一次股東臨時會，原告甲○○及乙○○於當日上午九時零三分先
      後到達開會現場時，羅森、賴美麗之子女家人竟稱該股東臨時會議，於短短三
      分鐘內，業已開會結束，日後將會寄送議事錄予原告二人，由此可見該次決議
      或其決議方法應已違法。
（四）本件請求權基礎是公司法第一百八十九條，違反公司法第一百七十四條規定。
      主張股東到場應加計股份才能進行表決，被告沒有加計原告股份的表決權數。
      我們九時三分到場，被告九時十分才散場，被告以散會為藉口不讓我們表決，
      所以被告違反程序，爰提起本訴。
三、證據：提出被告公司九十年度第一次股東臨時會會議事錄影本一份、臨時股東會
    開會通知影本一份、凱悅大飯店收據影本及統一發票影本各一份、開會通知之張
    美娟簽名之證明影本一份為證。並聲請訊問證人張美娟、賴美麗及援用更審前原
    審之立證。
乙、被告方面：
一、聲明：原告之訴駁回。
二、陳述：
（一）本件原告起訴，僅空泛指稱決議或其決議方法為違法，並未具體指明其請求權
      基礎為何？本件原告起訴狀第三點僅載明原告於當日九點三分到達開會現場時
      ，羅森等人向其表示已開會結束，開會紀錄會寄給原告，故鈞院審究股東會決
      議是否應予撤銷，應以上開事由究竟有何應予撤銷決議之理由為限，至於原告
      於鈞院開庭時口頭陳述係因有人阻止其等開會，認有撤銷股東會決議之事由，
      該等事由，既未於起訴狀中表明，當不容許原告事後主張之。
（二）就原告主張原告到達時，被告向其表示已開會結束，開會紀錄會寄給原告之事
      實而論，顯與公司法第一百八十九條「股東會之召集程序或其決議方法，違背
      法令或章程」之撤銷股東會決議要件不相符合，原告之訴，顯屬無據。
（三）退一萬步言，原告於鈞院開庭時方口頭陳述，原告係於當日上午九點三分到場
      ，會議尚未結束，因有人阻止其等開會，故認該決議應予撤銷。就此而論，被
      告於九十年九月二十四日上午九點整於台北市凱悅大飯店一樓商務中心召開九
      十年度第一次股東臨時會，完全合法。原告指稱，於當日九點零三分到達開會
      現場，並非事實，按該日之股東臨時會開會時間係上午九點，於九點十分開會
      完畢，原告係於開會完畢後方抵達現場，原告本身於開會完畢後方遲到，不能
      作為任意質疑該次股東會決議或決議方法之理由，其理甚明，原告之訴顯無理
      由。
（四）原告提出凱悅飯店人員簽名字條，以圖證明其於九點三分到達現場，被告謹鄭
      重否認該字條之真正性，請原告舉證，再者，當日無人阻止原告開會之情事，
      而係原告到場時已開會完畢，原告既主張有人在會議完畢之前原告已到開會現
      場，遭人阻止開會，尚請原告依法負舉證責任，原告主張決議無效，顯屬於法
      無據。不管甲○○到的時間是幾點幾分，事實上甲○○到時會議已經開完。證
      人張美娟沒有辦法證明被告有故意阻擾原告開會的事實。
三、證據：提出統一發票影本一份、商務中心收據影本一份、被告公司變更登記事項
    卡影本一份為證，並援用更審前原審之抗辯。
    理    由
甲、程序方面：
一、按「更審程序為更審前訴訟程序之繼續」，最高法院七十三年台上字第一七○○
    號判決著有明文，本件於更審前原審訴訟程序中，兩造所為之攻擊、防禦方法與
    訊問證人、調查證據所得之資料，均得於更審程序中加以援用。
二、次按「不變更訴訟標的，而補充或更正事實上或法律上之陳述者，非為訴之變更
    或追加」，民事訴訟法第二百五十五條定有明文。查原告已於起訴狀主張十傑企
    業管理顧問股份有限公司九十年度第一次股東臨時會「違法應予撤銷」，伊於當
    日上午九時零三分分別到達開會現場時等情，而於本院九十一年一月三十一日言
    詞辯論期日陳述其請求權基礎為「公司法第一百八十九條，違反第一百七十四條
    」規定，主張股東到場應加計股份才能進行表決，被告未加計原告股份的表決權
    數，被告以散會為藉口不讓我們表決，被告違反程序等語；基此，應認為原告起
    訴之訴訟標的未變更，僅補充事實及法律上之陳述，揆諸首開規定，應予准許。
乙、得心證之理由：
一、原告起訴主張：原告甲○○為被告公司之股東兼董事，原告乙○○為被告公司之
    股東兼監察人，被告公司於九十年九月二十四日上午九時在台北市凱悅大飯店一
    樓商務中心召開九十年度第一次股東臨時會，原告甲○○及乙○○於當日上午九
    時零三分，分別到達開會現場時，羅森、賴美麗之子女家人竟稱該股東臨時會議
    ，於短短三分鐘內，業已開會結束，日後將會寄議事錄予原告二人，股東到場應
    加計股份才能進行表決，被告沒有加計原告股份的表決權數。被告九時十分才散
    場，被告以散會為藉口不讓原告表決，被告違反程序，依公司法第一八九條，違
    反第一七四條規定，被告九十年度於前揭時地第一次股東臨時會議之決議應予撤
    銷等語。
二、被告則以：其於九十年九月二十四日上午九時整於台北市凱悅大飯店一樓商務中
    心召開九十年度第一次股東臨時會，完全合法，原告指稱於當時九點三分到達開
    會現場，並非事實，按該日之股東臨時會開會時間係上午九點，於九點十分已開
    會完畢，原告係於開會完畢後方抵達現場，原告本身遲到，不能作為任意質疑該
    次股東會決議或決議方法之理由，顯與公司法第一百八十九條「股東會之召集程
    序或其決議方法，違背法令或章程」之撤銷股東會決議要件不相符合，原告既主
    張有人在會議完畢之前原告已到開會現場，遭人阻止開會，亦請原告依法負舉證
    責任，另本件證人無法證明被告有故意阻擾原告開會的事實，原告主張決議無效
    ，顯屬於法無據等語，資為抗辯。
三、原告等主張原告甲○○原為被告公司之股東兼董事，原告林榕枝原告被告公司之
    股東兼監察人，賴美麗為公司董事長，被告公司於九十年九月二十四日上午九時
    在台北市凱悅大飯店一樓商務中心召開九十年度第一次股東臨時會等情，業據其
    提出上開股東臨時會會議事錄為證，並為被告所不爭執，應堪信為真實。又原告
    主張伊等於當日上午九時零三分許，分別到達上開開會現場時，會議於九時十分
    才結束，賴美麗等家人竟稱該股東臨時會議已結束，沒有加計原告股份的表決權
    數，被告以散會為藉口不讓原告表決，被告違反程序之事實，提出開會通知之張
    美娟簽名之證明影本為憑。此為被告所否認，並以右揭情詞置辯。經查，證人即
    凱悅大飯店一樓商務中心櫃檯張美娟證稱：「有一位先生甲○○他有拿一個名片
    要我證明他九點零四分到，我沒有看錶，我是覺得差不多，所以我就簽名，（法
    官提示簽名），這是我簽名的沒有錯。」、「當甲○○進去的時候，立刻即有人
    出來說要結帳說會議已經結束，我就辦理結帳事情」，而原告訴訟代理人問：「
    當時是否甲○○進去以後才有人出來說要結帳？」證人曰：「是的，前後不到一
    分鐘，感覺很短。」、「我沒有辦法確定甲○○何時到，但只知道他比別人晚了
    幾分鐘到，他一到別人就說要結帳。是一樣的（答覆被告訴訟代理人問「凱悅飯
    店的結帳所載電子機時間是否與標準時間一樣？」）當時跑出來發票的時間是九
    點零七分。」，等語，而以證人為該股東會臨時會議舉行地凱悅大飯店之工作人
    員，與兩造皆無親屬或僱傭關係之身份，應堪信其證詞之真實。故原告謂其於當
    日九時十分會議結束前，進入會場時，被告即以會議結束為由並前往櫃台結帳，
    經查結帳發票所顯示之時間為九點零七分，並經本院審理時提示該發票影本，經
    證人張美娟確認無誤，可知原告進去開會會場時，是在九點七分結帳之前，更是
    在被告所謂之九點十分會議結束之前，應堪信原告主張其於股東會尚未結束之前
    即已進入會場之情為真實。
四、復查該次股東會之決議內容，將原任董事、監察人予以全面解任，並選任董事賴
    美麗、羅森、丙○○（兼任董事長）、羅曼菱等人，選任監察人羅裕民，並發給
    前任董事長賴美麗過去十五年之報酬共計九百萬元之薪資，有該公司之會議記錄
    附卷可稽，被告對此亦不否認，並辯稱此與本案無關，回溯十五年薪水，並沒有
    違法云云，經查，原告甲○○原為被告公司之股東兼董事，原告林榕枝為被告公
    司之股東兼監察人，而前揭決議事項皆為有利於在場之股東，蓋其嗣後分別被選
    任為董事或監察人，被告自有規避原告以股東或監察人地位監督，而欲利用其遲
    到數分鐘之期間進行會議之動機存在，且被告公司向凱悅大飯店預訂的時間是上
    午九點到十點，衡諸常情，被告公司各到場開會股東對於會議之內容縱屬一致，
    若非有特殊原因，當不至於九點開會後，在九點零七分前即開完會議並迅速結帳
    ，收取發票，故原告主張被告一見其進去即以會議結束為由使其無法表決一事，
    即非無據。
五、按「公司股東會之普通決議或特別決議，固須有法定數額以上股份之股東出席，
    始得為之，惟欠缺此項定額所為決議，係屬股東會決議方法之違法」、「『股東
    對於會議之事項，有自身利害關係致有害於公司利益之虞時，不得加入表決，並
    不得代理其他股東行使其表決權。』，公司法第一百七十八條定有明文。此項規
    定於股份有限公司董事會之決議準用之，同法第二百零六條第二項亦有明文。上
    開規定係屬強行規定，故若股份有限公司之股東會之決議，違背上開規定而為決
    議，其決議方法即屬同法第一百八十九條所稱之決議方法違反法令，而得依該條
    規定訴請法院撤銷其決議。」、「按法院應就原告所主張起訴原因之事實判斷其
    法律上效果，不受原告所陳述法律上意見，或所引法律條文之拘束。」最高法院
    七十年度台上字五九一號判決、八十八年度台上字第二八六三號判決、八十四年
    台抗字第四○四號判決著有明文。本件原告主張請求權基礎，經本院闡明為公司
    法第一百八十九條規定，則法院自得於此請求權之範圍內，依原告所主張之社會
    事實，涵攝符合法律構成要件之法律事實，依前揭最高法院八十四年台抗字第四
    ○四號判決意旨，不受原告所陳述法律意見或所引法律條文之拘束，因此，原告
    另主張之公司法第一百七十四條規定，此非民事訴訟之請求權基礎，僅為其主張
    支持請求權基礎之法律上意見，本院自不受其拘束，得依其所主張之事實範圍內
    適用法律。
六、經查，有關給付賴美麗報酬之事項，屬於對賴美麗有利之事項，依公司法第一百
    七十八條：「股東對於會議事項，有自身利害關係致有害於公司利益之虞時，不
    得加入表決，並不得代理其他股東行使其表決權。」規定，擬就此事項為表決決
    議時，賴美麗即不得計入其表決權；且該股東會決議給付賴美麗九百萬元，已達
    被告公司實收資本額一千五百萬元之五分之三；依公司法第一百八十五條第一項
    第二款「公司於讓與全部或主要部分之營業或財產時，應有代表已發行股份總數
    三分之二以上股東之出席之股東會，以出席股東表決權過半數之同意行之。」而
    被告公司已發行股份總數計為一、五○○、○○○扣掉賴美麗本身之持股二六○
    、○○○股不得加入表決股數計算後，該次決議僅有七四○、○○○股之有效表
    決權，不足已發行股數一、五○○、○○○股百分之五十之過半數同意，故該賴
    美麗之持有股份數雖得計入出席股份數，惟不能計入表決權數，因此，被告公司
    該次決議不符公司法第一百八十五條第一項第二款之表決權股份數最低額，其決
    議方法已屬違法。此外，依公司法第一百九十九條第一項及第二項之決議，股東
    會為董事解任之決議應有代表已發行股份總數三分之二以上之股東之出席，出席
    股東表決權過半數之同意行之，而賴美麗、羅森、丙○○、羅曼菱、羅裕民等人
    為股東且又欲行使表決權選任自己為董事，顯有利害關係存在，且有害公司利益
    之虞，依公司法第一百七十八條規定不得加入表決，從而扣除前揭表決權數，並
    不超過過半數表決權同意之門檻，其決議之方法亦違法。
七、綜上所述，被告九十年九月二十四日上午九時於台北市凱悅大飯店一樓商務中心
    舉行之第一次股東會臨時會議之決議，其表決權之計算既不符合法律最低規定，
    其決議即屬違法，原告請求應予撤銷為有理由。
丙、本件已明確，兩造其餘攻擊防禦方法，核與判決不生影響，爰不一一審酌。
丁、結論：原告之訴為有理由，依民事訴訟法第七十八條規定，判決如主文。
中　　　華　　　民　　　國　　九十一　　年　　　十一　　月　   　五 　　日
                                            民事第三庭法  官　李維心
右為正本係照原本作成
如對本判決上訴，須於判決送達後廿日內向本院提出上訴狀
中　　　華　　　民　　　國　　九十一　　年　　　十一　　月　　   五 　　日
~B法院書記官　林梅珍
